【裁判字號】    98,訴,246
【裁判日期】    990210
【裁判案由】    侵權行為損害賠償
【裁判全文】
臺灣臺南地方法院民事判決               98年度訴字第246號
原      告  丙○○
訴訟代理人  乙○○
被      告  甲○○
上列當事人間請求侵權行為損害賠償事件，原告提起刑事附帶民
事訴訟，經本院刑事庭裁定（97年度交簡附民字第86號）移送前
來，本院於民國99年1月27日言詞辯論終結，判決如下：
    主      文
被告應給付原告新臺幣參仟壹佰壹拾伍元。
訴訟費用新臺幣伍佰玖拾肆元，由被告負擔新臺幣伍拾玖元，餘
由原告負擔。
本判決原告勝訴部分，得假執行。但被告以新臺幣參仟壹佰壹拾
伍元為原告預供擔保，得免為假執行。
    事實及理由
一、按訴狀送達後，原告不得將原訴變更或追加他訴。但請求之
    基礎事實同一，或擴張或減縮應受判決事項之聲明者，不在
    此限。民事訴訟法第255條第1項第2、3款定有明文。本件原
    告起訴時聲明為「被告應給付原告新臺幣（下同）1,364,94
    9元」，嗣於訴狀送達後，將前開聲明變更為「被告應給付
    原告新臺幣（下同）1,307, 238元」，核屬減縮應受判決之
    事項；另追加請求被告賠償因本次車禍而生之機車修理費
    4,800元，其請求基礎事實同一，揆諸前開法條規定，自應
    准許。
二、原告起訴主張：被告於民國97年1月 9日下午3時許，駕駛車
    牌號碼5903－LV號自用小客車，沿臺南市民生綠園圓環外側
    快車道行經該圓環開山路口，欲右轉進入開山路時，因闖越
    紅燈，疏於注意，而撞擊原告所騎乘之機車，致原告人車倒
    地，使原告所有之機車受損，並受有臀部（民事起訴狀誤載
    為臂部）挫傷之傷害，不良於行，在家休養期間，被告採取
    不聞不問的態度，使原告精神受到重大打擊，壓力日增，以
    致憂鬱症復發形成重鬱症，爰依侵權行為損害賠償之法律關
    係，請求原告賠償下列金額：(一)機車修理費4,800 元(二)醫藥
    費23,505元(三)工作損失（即原告96年所得與97年所得之差額
    ）1278,933元。共計為1,307, 238元。並聲明：被告應給付
    原告1,307,238 元。
三、被告則以：伊並未闖紅燈，當時是原告闖紅燈，本件車禍伊
    確有通過路口時未注意左右來車之過失，但原告闖紅燈亦同
    有過失，伊認為兩造之過失比例應各院百分之五十。伊願意
    支付原告有單據的修車費用和醫療費用；但認為原告之憂鬱
    症並非本件車禍所引起，因為原告在車禍之前患有憂鬱症，
    而憂鬱症是無法根治的。伊並未對原告不聞不問，事故發生
    當時是伊打電話叫救護車和警車，之後也有請保險公司的人
    員處理等語，以資抗辯。並聲明：原告之訴駁回。
四、本件原告主張被告應就本件交通事故負過失責任，並賠償原
   告所受之機車修理費用、醫療費用及工作損失等損害，部分
   為被告所否認，並以上開情詞為辯，則本件兩造之爭點厥為
   ：(一)原告所受之臀部挫傷、機車受損及罹患重鬱症，與被告
   之行為間，客觀上有無相當因果關係？(二)被告就本件車禍之
   發生有無過失責任？原告是否與有過失？其過失比例如何？
    (三)被告所應負侵權行為損害賠償責任之範圍為何？茲分別論
    述如下：
 (一)原告所受之臀部挫傷、機車受損及罹患重鬱症，與被告之行
   為間，客觀上有無相當因果關係？
  1.查原告主張被告於97年1月9日下午3時許，駕駛系爭小客車
    ，沿臺南市民生綠園圓環外側快車道由西向東行駛，行經該
    圓環開山路口，欲右轉進入開山路時，與騎乘車牌號碼TJ9
    －409號輕型機車同向繞行民生綠園圓環外側機慢車優先道
    行駛至該路口之原告發生撞擊，致原告人車倒地，受有臀部
    挫傷之傷害、機車受損之損害之事實，業經原告提出財團法
    人台灣基督長老教會新樓醫院（下稱新樓醫院）及永頤骨外
    科診所（下稱永頤診所）診斷證明書各1紙為證，且為被告
    不爭，並經本院調取本院97年度交簡字第2773號刑事卷宗所
    附道路交通事故現場圖、道路交通調查報告表、現場照片等
    件核閱無訛，堪信為真實。準此，原告所受臀部挫傷之傷害
    、機車受損之損害，與被告於上揭時日駕駛系爭自小客車之
    行為間，有相當因果關係甚明。
  2.至於原告主張伊因系爭車禍導致憂鬱症復發形成重鬱症之事
    實，固據其提出財團法人奇美醫院（下稱奇美醫院）診斷證
    明書6紙，並有奇美醫院呂明坤醫師（即原告之主治醫師）
    函覆本院之病情摘要稱：「……由時間先後可以確認車禍導
    致創傷後壓力疾患，和憂鬱症復發等……。個案自車禍後逐
    漸出現惡夢、恍神、心悸，不敢騎機車，怕車子靠近，97年
    2 ～3月無法執行業務談案子，決定求助專業精神科醫師，
    符合一般臨床個案求醫經驗……個案病史中車禍事件之前，
    有最後一次看診日期是96年8月7日，當時症狀僅有焦慮與失
    眠。原本憂鬱症（病因是94年母親過世，95年離婚）在藥物
    治療與心理輔導情況改善。個案確實已恢復到正常狀況，96
    年8月期間僅需少許藥物協助放鬆入眠，爾後未回診，可以
    正常生活與工作了。車禍前與後症狀完全不同，先前是喪母
    哀痛與婚姻關係破裂引起之精神官能性憂鬱症，96年8月已
    明顯改善。97年2、3月開始出現創傷後壓力疾和重鬱症復發
    ，確實是因為97年1月車禍造成之精神損害。」（本院卷第
    91 、92頁）等為證。惟按，所謂相當因果關係，係以行為
    人之行為所造成之客觀存在事實，依經驗法則，可認通常均
    可能發生同樣損害之結果而言；如有此同一條件存在，通常
    不必皆發生此損害之結果，則該條件與結果並不相當，即無
    相當因果關係；不能僅以行為人就其行為有故意過失，而認
    該行為與損害間有相當因果關係。此有最高法院95年度臺上
    字第449號、90年度臺上字第772號等民事判決意旨可參。查
    上開奇美醫院診斷證明書6紙，僅能證明原告患有憂鬱症之
    事實，並不能證明原告所患憂鬱症，與被告於上揭時地之過
    失駕駛行為間，有相當因果關係存在。次查，上開奇美醫院
    呂明坤醫師函覆病情摘要雖記載「……97年2、3月開始出現
    創傷後壓力疾患和重鬱症復發，確實是因為97年1月車禍造
    成之精神損害。」。惟自上開奇美醫院之呂明坤醫師函覆病
    情摘要可知，原告先前雖曾罹患精神官能性憂鬱症，但已於
    96 年8月康復；而原告於本件車禍中所受之傷害為臀部挫傷
    ，且自其提出之新樓醫院永頤診所診斷證明書及收據觀之，
    原告於97年1月9日因車禍受傷送新樓醫院診治後，當日即可
    離院，原告所受之傷害，應屬短期內可復原之輕微外傷。又
    一般人固可能因遭遇突發災難而導致精神疾病，然此通常僅
    於當事人面臨生命之重大威脅，或身體、健康之完整性受重
    大損害等程度嚴重之痛苦經歷，始足發生；原告原有憂鬱症
    既已痊癒，而本件車禍僅導致其受有輕微外傷，依經驗法則
    ，實難認被告駕駛系爭自小客車之過失傷害行為通常可能發
    生原告罹患憂鬱症之相同損害結果；另據奇美醫院97年7月8
    日診斷證明書中醫師囑言欄記載：「個案因97年1月9日車禍
    導致上述後遺症和憂鬱症復發。97年6月5日下午被陌生男子
    電話恐嚇，導致心悸、惶恐、頭皮發麻、不敢出門，無法專
    心工作需要藥物治療和心理諮詢」（本院卷第62頁）；原告
    復於言詞辯論時陳稱：車禍事發後善後工作如與對方協商求
    償等，亦導致其病情加重，因為事情懸而末決，且與被告態
    度惡劣有關（見本院卷第123頁），以上諸情，益徵原告之
    所以罹患重度憂鬱症及創傷後壓力疾患，促發因素甚多，
    自難認原告所患憂鬱症與被告之過失行為間有何相當因果關
    係存在。前揭呂明坤醫師自精神醫學立場所為原告病情之摘
    述，僅係「條件關係」之認定，與法律上因果關係之判斷，
    尚屬有間，不足資為有利原告之認定。
  3.從而，本院認原告所受臀部挫傷之傷害，與被告於前揭時日
    駕駛系爭自小客車之行為，應有相當因果關係存在；至原告
    所患憂鬱症，與被告於前揭時日駕駛系爭自用小客車之行為
    ，則無相當因果關係存在。
 (二)被告就本件車禍之發生有無過失責任？原告是否與有過失？
   本件兩造對於曾於上開時地發生交通事故一節固無爭議，惟
   對事發原因及肇事責任之歸屬，自事發後歷經警詢、偵訊、
   刑事庭審理乃至於本庭審理中，均各執一詞，互指對方有未
   遵守交通號誌闖越紅燈之過失。惟查：
  1.自警卷卷附道路交通事故現場圖及現場照片觀之，事發現場
    為一大型圓環，並與數條道路（包括開山路）呈放射狀相交
    。圓環內側為三線道之快車道，外側則為機慢車優先道，快
    車道與機慢車優先道間以安全鳥相隔，安全島在圓環與道路
    相交之處留有間隔，以使快車道上之車輛得右轉轉出圓環進
    入其他道路；在上開轉彎處，則分設有快車道專用及機慢車
    道專用之交通號誌（紅綠燈），用以區○於○○道上右轉之
    車輛及繞行圓環之機慢車。另原告於警詢、偵訊時所陳之事
    發經過為：伊沿民生綠園機慢車道西向東繞行圓環，先於南
    門路口停等紅燈，綠燈後繼續行駛，至開山路口時號誌均為
    綠燈，直行時被告突然從伊左方衝出發生碰撞等語；被告則
    稱：事故前伊沿民生綠園外側快車道作西向東繞行圓環，欲
    右轉往開山路，先停等紅燈，待綠燈作右轉彎，過了該路口
    三分之二後，從眼角餘光看見有一機車自右方機慢車道闖越
    紅燈駛來撞擊伊車右側車身等語；而道路交通故調查報告表
    則記載行車管制號誌動作正常，由上可知兩造之一未依號誌
    指示行駛，應為本件車禍之肇事原因之一，然當時號誌運作
    之情形，業經臺南地方法院檢察署檢察事務官命警員訪查事
    發地點有無路口監視錄影帶及目擊證人，惟均付之闕如，此
    有偵查卷內附公務電話紀錄可參，是兩造間孰為違反號誌指
    示之人，除兩造各自所陳外，別無任何事證可供本院調查，
    是本件自未能依號誌運作情形而判斷肇事原因，警卷內附之
    臺南市○○○道路交通事故初步分析研判表亦同此見解。本
    院僅能就現有跡證加以研判本件車禍肇事責任之歸屬。
  2.按汽車起駛前應注意前後左右有無障礙或車輛行人，並應讓
    行進中之車輛行人優先通行；汽車行駛時，駕駛人應注意車
    前狀況及兩車併行之間隔，並隨時採取必要之安全措施。道
    路交通安全規則第89條第1項第6款、第94條第3項分別定有
    明文。經查，本件被告於偵查中檢察事務官詢問時陳稱：「
    （問：通過車禍路口時除了看號誌為綠燈外，有無做其他的
    確認？）均沒有。」、「（問：是否承認本件車禍你有過失
    ？）我有過失，我在過路口時並未再確認橫向左右有無來車
    。」等語，且若非被告於行經事發路口時未注意左右來車，
    應可查覺繞行圓環自右方駛來之原告，並適時減速或停止以
    防免撞及原告，綜合被告上開所述之事發經過，及道路交通
    事故調查報告表上載事發當時天候晴、日間自然光線、柏油
    路面乾燥、路面無缺陷、視距良好、無障礙物，依其情形並
    無不能注意之情事等情，足認被告起駛通過事發路口時，確
    有未注意左右來車之過失。其次，本件被告雖辯稱原告闖越
    紅燈，亦與有過失云云，惟本件車禍因欠缺事證，未能依號
    誌運作情形而判斷肇事原因，已如前述；再自警卷卷附現場
    照片、初步分析研判表觀之，原告所騎乘之機車受損狀況為
    前叉歪、前車輪蓋左側撞損、左前導流板撞裂損；被告駕駛
    之系爭小客車則為右前車門及右後車門撞凹損，其中右後車
    門凹損處尤為嚴重；則兩車第一時間之碰撞點，應在機車之
    車頭及系爭小客車右後側處，復觀諸道路交通事故現場圖，
    事發後系爭自小客車所停止之位置，已幾乎脫離圓環機慢車
    道範圍而完全進入開山路口，綜合參酌系爭小客車前開受撞
    部位，可認事發當時，系爭小客車至少有一半車身已通過圓
    環之機慢車道，駛入開山路口。而本件事發地點視距良好，
    無障礙物等情形，已如前述。則被害人接近肇事路口時，應
    可清楚看見被告車輛已通過前方路口，卻疏未注意車前狀況
    ，未及時避煞，以致發生碰撞，是應認原告對於本件車禍之
    發生，亦有未注意車前狀況之過失。
  3.綜上，兩造之過失駕駛行為併為本件車禍發生之原因，本院
    審核上開事證，衡酌兩造過失情節及原因力之強弱，認被告
    對此件事故之發生，應負百分之五十之過失責任，而原告亦
    應負擔百分之五十之過失責任。
 (三)被告所應負侵權行為損害賠償責任之範圍為何？
  1.按因故意或過失，不法侵害他人之權利者，負損害賠償責任
    ；汽車、機車或其他非依軌道行之動力車輛，在使用中加損
    害於他人者，駕駛人應賠償因此所生之損害；不法侵害他人
    之身體或健康者，對於被害人因此喪失或減少勞動能力或增
    加生活上之需要時，應負損害賠償責任。民法第184條第1項
    、第191條之2前段、第193條第1項分別定有明文。又損害賠
    償之債，以有損害之發生及有責任原因之事實，並二者之間
    ，有相當因果關係為成立要件。故原告所主張損害賠償之債
    ，如不合於此項成立要件者，即難謂有損害賠償請求權存在
    。此有最高法院30年上字第18號判例、48年臺上字481號判
    例可資參照。查被告於前揭時日駕駛之系爭自小客車，因過
    失撞擊原告所騎乘之機車，致原告受有臀部挫傷之傷害及機
    車受損，且二者間有相當因果關係，揆之前揭規定，被告對
    於原告因臀部受傷之傷害、機車受損之損害，而支出之醫療
    費及機車修理費，自應負損害賠償責任。至於原告所患之憂
    鬱症與於前揭時日駕駛系爭自小客車之過失行為間，既無相
    當因果關係，揆諸前揭說明，被告對於原告所患憂鬱症，因
    而支出之醫療費、工作損失，自無損害賠償責任。
  2.承上，茲就原告請求被告賠償之各項費用，是否應予准許，
    分述如下：
    (1)機車修理費4,800元部分：此部分業據原告提出估價單、
      收據各1紙為證，被告並於本院言詞辯論時當庭表示願意
      支付此部分之金額（本院卷第122頁反面），原告此部分
      之請求自應准許。
    (2)外傷醫療費用部分：原告因本件車禍，受有臀部挫傷之身
      體上損害，因此支出之醫療費用，自屬增加生活上之需要
      。本院核閱原告所提出之醫療費用單據，認其中97 年1月
      9日至新樓醫院急診之費用630元，及嗣後至永頤診所門診
      治療之費用共計 800元，應為治療外傷之所需，且為原告
      所不爭執，是此部分合計為1,430元之請求應予准許。
    (3)精神疾患之醫療費用及工作損失部分：原告另請求被告賠
      償其因罹患重度憂鬱症所支出之醫療費用（即在奇美醫院
      精神科治療之費用）22,075元及工作損害1,278,933 元。
      惟本院已認被告對於原告所患憂鬱症，因而支出之醫療費
      、工作損失，並無損害賠償責任，是原告此部分請求，自
      難認為正當。
    (4)綜上：本件原告所受之損害金額合計應為6,230元（計算
      式：4,800＋1,430＝6,230）。
  (四)末按損害之發生或擴大，被害人與有過失者，法院得減輕賠
    償金額，或免除之，民法第217條第1項亦定有明文。經查：
    本院前已審酌兩造過失程度及原因力大小，認兩造就系爭事
    故應各負擔百分之五十之過失責任，是經過失相抵計算結果
    ，原告所得請求被告賠償之金額應為3,115元（計算式：
    6,230×50%＝3,115）。
五、綜上所述，原告本於侵權行為之法律關係，請求被告給付
    3,115元部分，為有理由，應予准許。逾此部分之請求，為
    無理由，應予駁回。
六、本件訴訟費用，依民事訴訟法第87條第1項確定為594元（即
    原告於附帶民事訴訟移送後，追加訴訟標的金額之裁判費）
    並衡酌兩造之勝敗程度及過失比例，由被告負擔十分之一，
    即59元（元以下四捨五入），餘由原告負擔。
七、本件原告勝訴部分，所命給付之金額未逾50萬元，爰依民事
    訴訟法第1項第五款規定，依職權宣告假執行，並依同法第
    392條第2項之規定，宣告被告得預供擔保免為假執行。
八、本件事證已臻明確，兩造其餘攻擊防禦方法，經核與本件判
    決結果不生影響，爰不一一論述，附此敘明。
九、據上論結，本件原告之訴為一部有理由，一部無理由，依民
    事訴訟法第79條、第389條第1項第5款、第392條第2項，判
    決如主文。
中    華    民    國    99    年     2    月    10    日
                  民事第三庭    審判長法  官  杭起鶴
                                      法  官  林福來
                                      法  官  張玉萱
以上正本證明與原本無異。
如對本判決上訴，須於判決送達後20日內向本院提出上訴狀。
中    華    民    國    99    年    2     月    10    日
                                      書記官  張晶瑩

司法院資訊處製作；財團法人民間司法改革基金會備份。
